【裁判字號】    97,易,2090
【裁判日期】    970716
【裁判案由】    恐嚇取財
【裁判全文】
臺灣臺中地方法院刑事判決              97年度易字第2090號
公  訴  人  臺灣臺中地方法院檢察署檢察官
被      告  丙○○
上列被告因恐嚇取財案件，經檢察官提起公訴（97年度偵緝字第
1040號）後，經本院合議庭裁定由受命法官獨任進行簡式審判程
序，判決如下：
    主    文
丙○○幫助意圖為自己不法之所有，以恐嚇使人將本人之物交付
，處有期徒刑月，如易科罰金，以銀元佰元即新臺幣玖佰元
折算壹日。
    犯罪事實及理由
一、犯罪事實丙○○明知一般人收集金融帳戶使用常與財產犯罪
    密切相關，且取得他人存摺之目的在於收取贓物及掩飾犯行
    ，並逃避檢警查緝，竟不顧他人所可能遭害之危險，仍以縱
    若有人持以犯罪亦無違反其本意之意思，基於幫助詐欺取財
    及恐嚇取財之不確定故意，於民國94年12月27日下午，在臺
    中縣大里市○○路某處，以新臺幣（下同）5 千元之代價，
    將其所開設之臺灣郵政股份有限公司國光路郵局帳戶（帳號
    ：00000000000000號）之存摺、印章、提款卡（含密碼），
    售予真實姓名不詳、年約20多歲之成年男子，而容任他人使
    用上開帳戶遂行犯罪，而施以幫助。嗣該不詳身分之成年人
    取得前揭帳戶資料後，即與渠等所屬之犯罪集團成員，而為
    下列行為：
  (一)共同基於意為自己不法所有之犯意聯絡，由集團成員於95年
    2 月14日上午10時許，撥打電話予甲○○，向其謊稱：甲○○之信用卡遭盜刷，要求甲○○將帳戶內之款項轉匯至指定
    帳戶內保管，以利警方追查云云，致甲○○陷於錯誤，而以
    語音轉帳之方式，先於同日匯款168,020 元、35,168元，復
    於翌日匯款98,100元，共計301,288 元至丙○○之上揭帳戶
    內，隨即遭犯罪集團成員提領一空。
  (二)共同基於意圖為自己不法所有之犯意聯絡，由集團成員於(1)
    95月2 月16日下午4 時許，撥打電話予丁○○○，向其恫稱
    ：丁○○○之子鍾林爐積欠地下錢莊款項，若不還錢將對鍾
    林爐不利等語，致使丁○○○心生畏懼，而於同日下午4 時
    18分許，前往臺北縣永和市○○路156 號之郵局，匯款4 萬
    元至丙○○之上開帳戶內。(2)復於95年2 月16日（起訴書誤
    載為95年2 月17日）下午4 時許，撥打電話予乙○○，向其
    恐嚇：乙○○之女朱苑遭綁架，若不匯款將對朱苑不利等語
    ，致使乙○○心生畏懼，而於同日前往郵局，匯款5000元（
    起訴書誤植為4000元）至丙○○之上開帳戶內。
二、嗣經甲○○、丁○○○、朱苑先後報警處理，始悉上情。
三、證據名稱：
  (一)被告丙○○於本院審理時之自白。
  (二)證人即被害人甲○○、丁○○○於警詢時之證述。
  (三)證人朱苑於警詢時之證述。
  (四)中華郵政股份有限公司台中郵局95年8 月4 日中管字第0952
    103291號函所附被告帳戶之立帳申請書影本及交易詳情。
  (五)被告帳戶之基本資料及交易資料。
  (六)被害人甲○○之文山武功郵局存簿之封面及內頁影本。
  (七)郵政國內匯款執據1張。
四、按行為後法律有變更者，適用行為時之法律。但行為後之
    法律有利於行為人者，適用最有利於行為人之法律，刑法第
    2 條第1項定有明文，茲因本件論罪科刑所適用刑法業於94
    年2月2日以華總一義字第09400014901號令修正公布，並自
    95年7月1日起施行，法律有下列變更，爰比較新舊法如下：
  (一)修正前刑法第30條第1 項：「幫助他人犯罪者，為從犯。雖
    他人不知幫助之情者；亦同。」；同條第2 項規定：「從犯
    之處罰，得按正犯之刑減輕之。」。修正後刑法第30條第1
    項規定：「幫助他人實行犯罪行為者，為幫助犯。雖他人不
    知幫助之情者，亦同。」；同條第2 項規定：「幫助犯之處
    罰，得按正犯之刑減輕之」。刑法修正之結果將「幫助他人
    犯罪」之文字，修改為「幫助他人實行犯罪」，但就「幫助
    犯無獨立性，必以正犯有犯罪行為存在，始能成立」並無影
    響，故不論依修正前或修正後之刑法第30條第1 項，被告均
    成立幫助犯，對被告而言，並無利或不利情形，應逕適用裁
    判時之刑法（最高法院95年度第21次刑事庭會議決議）。
  (二)關於法定刑罰金刑部分，修正後刑法第33條第5款規定「罰
    金：新臺幣一千元以上，以百元計算之」，與修正前刑法第
    33條第5款規定「罰金：一元以上」不同。比較新舊法結果
    ，以舊法較有利於被告，故依刑法第2條第1項前段規定，本
    案關於法定刑罰金部分，自應適用行為時之法律即修正前刑
    法第33條第5款規定決定其罰金部分之法定刑。
  (三)被告行為後，刑法施行法增訂第1 條之1 ，於95年6 月14日
    公布，並於同年7 月1 日施行；考其立法理由，係為因應94
    年2 月2 日修正公布、95年7 月1 日施行之刑法施行後，依
    刑法總則第33條第5 款規定，罰金貨幣單位已改為新臺幣，
    是以分則編各罪所定罰金之貨幣單位，自應配合上開規定修
    正，為使罰金數額趨於一致，避免衍生新舊法比較適用問題
    ，以緩和實務適用法律之衝擊，於不變動罰金數額之前提下
    ，而為制定，換言之，刑法施行法第1 條之1 係在替代罰金
    罰鍰提高標準條例部分條文，與適用罰金罰鍰提高標準條例
    之結果相同，對於被告而言並不發生有利或不利之問題，僅
    係將貨幣單位由銀元改為新臺幣，並非法律變更刑度之條文
    ，當無須就新舊法比較適用（臺灣高等法院暨所屬法院95年
    法律座談會刑事類提案第16至19號研討結果可資參照）。
  (四)刑法第41條第1 項規定：修正前刑法第41條第1 項前段規定
    ：「犯最重本刑為5 年以下有期徒刑以下之刑之罪，而受6
    個月以下有期徒刑或拘役之宣告，因身體、教育、職業、家
    庭之關係或其他正當事由，執行顯有困難者，得以1 元以上
    3 元以下（按指銀元）折算1 日，易科罰金。」，又被告行
    為時之易科罰金折算標準，修正前罰金罰鍰提高標準條例第
    2 條前段（現已刪除）規定，就其原定數額提高為100 倍折
    算1 日，則本件被告行為時之易科罰金折算標準，應以銀元
    300 元折算1 日，經折算為新臺幣後，應以新臺幣900 元折
    算為1 日。惟修正後之刑法第41條第1 項前段則規定：「犯
    最重本刑為5 年以下有期徒刑以下之刑之罪，而受6 個月以
    下有期徒刑或拘役之宣告者，得以新臺幣1000元、2000元或
    3000元折算1 日，易科罰金。」比較修正前後之易科罰金折
    算標準，以95年7 月1 日修正公布施行前之規定，較有利於
    行為人，則應依刑法第2 條第1 項前段，適用修正前刑法第
    41條第1 項前段及修正前罰金罰鍰提高標準條例第2 條規定
    ，定其折算標準。
  (五)被告行為後，修正後刑法第55條但書係科刑之限制，為法理
    之明文化，非屬法律之變更，故本件想像競合犯應適用修正
    後刑法第55條前段之規定（最高法院95年5 月23日第8 次刑
    事庭會議決議參照）。
五、查取得被告前揭帳戶資料之不詳年籍之成年男子，與其所屬
    犯罪集團成員，就犯罪事實欄(一)所為，係犯刑法第339 條第
    1 項之詐欺取財罪；就犯罪事實欄(二)所為，均係犯刑法第34
    6 條第1 項之恐嚇取財罪。被告提供上述帳戶予不詳身分之
    成年人所屬犯罪集團詐欺取財及恐嚇取財使用，並無證據證
    明其有參與詐欺取財或恐嚇取財之行為，或有與本件詐欺取
    財及恐嚇取財之犯罪行為人有犯意聯絡，是被告基於幫助之
    意思，參與詐欺取財及恐嚇取財構成要件以外之行為，為幫
    助犯。核被告所為，係犯刑法第339 條第1 項幫助詐欺取財
    罪及第346 條第1 項幫助恐嚇取財罪。被告以提供一個帳戶
    之行為，供犯罪集團同時詐欺及恐嚇被害人，為想像競合犯
    ，應依刑法第55條之規定，從一重論以幫助恐嚇取財罪。被
    告幫助他人犯前開詐欺取財罪，應依刑法第30條第2 項之規
    定，按正犯之刑減輕之。爰審酌被告任意提供上開郵局帳戶
    予犯罪集團作為詐欺取財及恐嚇取財之匯款帳戶使用，助長
    犯罪之不良風氣，幫助犯罪者隱匿真實身分，增加檢警犯罪
    偵查之困難性，不肖之徒，則爭相仿效，藉此手段詐欺或恐
    嚇取財，日益猖獗，致使受害民眾不斷增加，若不針對提供
    人頭帳戶者，予以適度之刑罰，顯然無法抑制該類型犯罪之
    發生，暨被告迄未賠償告訴人之損害，兼衡酌被告本身並未
    實際參與詐欺取財之犯行，可責難性較為輕微，與被告犯罪
    後坦承犯行等一切情狀，量處如主文所示之刑，併諭知易科
    罰金之折算標準，以示懲儆。
六、被告所犯上開罪名之時間，雖係於96年4 月24日以前，但因
    其經合法傳拘不到，經檢察官於95年12月1 日發布通緝在案
    ，於97年4 月29日通緝到案，依中華民國96年罪犯減刑條例
    第5 條之規定自不得減刑，併此敘明。
七、依刑事訴訟法第273 條之1 第1 項、第299 條第1 項前段、
    第310 條之2 、第454 條第1 項，刑法346 第1 項、第339
    條第1 項、第55條前段、第30條第1 項前段、第2 項、修正
    前第41條第1 項前段，刑法施行法第1 條第1 項、第2 項前
    段，修正前罰金罰鍰提高標準條例第2 條，現行法規所定貨
    幣單位折算新台幣條例第2 條，判決如主文。
中    華    民    國    97    年    7     月    16    日
                  刑事第九庭   法   官  楊萬益
以上正本證明與原本無異。
如不服本判決，應於收受送達後10日內向本院提出上訴書狀（應
敘述具體理由並附繕本）。
上訴書如未敘述理由，應於上訴期間屆滿後20日內補提理由書於
本院。
                               書記官   譚系媛
中    華    民    國    97    年    7     月    16    日


司法院資訊處製作；財團法人民間司法改革基金會備份。
